臺灣高等法院刑事判決
109年度侵上訴字第111號
上  訴  人  
即  被  告  KENNETH BOLIVAR DISTURA
選任辯護人  黃靖騰律師（法扶律師）
上列上訴人因妨害性自主案件，不服臺灣桃園地方法院108年度
侵訴字第69號，中華民國109年3月2日第一審判決（起訴案號：
臺灣桃園地方檢察署108年度偵字第22566號），提起上訴，本院
判決如下：
    主  文
上訴駁回。
    事  實
一、乙○○ ○○○○ ○○○            為菲律賓國人，基於強制性交
    之犯意，於民國108年8月12日下午4、5時許（即美國華盛頓
    當地時間之西元2019年8月12日凌晨4、5時許），在其搭乘
    視同中華民國領域之中華民國籍長榮航空股份有限公司（下
    稱長榮航空）航班編號00-00號由美國西雅圖飛往臺灣桃園
    之班機編號000之乘客座位上，不顧上開班機編號000座位代
    號：0000000000號之成年女性乘客（真實姓名、年籍詳卷，
    下稱甲 ）以手推拒撥斥之舉，逕自違反甲 意願，強行以手
    觸摸甲 胸部，並撕裂甲 內褲及撫摸甲 陰部，繼以手指進
    入甲 陰道內，即以上開方式對甲 為強制性交行為。嗣於10
    8年8月13日凌晨2時30分許，甲 向上開班機空服員龍盈佐求
    援，旋經機組人員依法通報，為警循線查悉上情。
二、案經甲 告訴臺灣桃園地方檢察署檢察官偵查後起訴。
    理  由
壹、程序部分：
一、按中華民國刑法於在中華民國領域內犯罪者，適用之。在中
    華民國領域外之中華民國船艦或航空器內犯罪者，以在中華
    民國領域內犯罪論。本法於在中華民國領域內犯罪者，適用
    之。犯罪之行為或結果，有一在中華民國領域內者，為在中
    華民國領域內犯罪。刑法第3條、第4條分別定有明文。查長
    榮航空航班編號00-00號班機，登記為中華民國國籍，有交
    通部民用航空局中華民國民用航空器國籍登記證書、航班與
    國籍登記編號對照表（見偵卷第87至91頁）在卷可按，是被
    告乙○○ ○○○○ ○○○           既係於我國航空器內犯罪，揆
    諸前開規定，應認其犯罪地在我國領域內，就其所為犯行，
    自得依我國法律追訴處罰，合先敘明。
二、證據能力方面：
㈠、本判決下引具傳聞性質之各項供述證據經本院於審判期日調
    查證據時提示並告以要旨後，當事人及辯護人均未於言詞辯
    論終結前，就證據能力部分有所異議（見本院卷第95至96頁
    、第164至165頁），本院復查無該等證據有違背法定程序取
    得或顯不可信之外部情狀，揆諸刑事訴訟法第159條之5規定
    ，應均有證據能力。
㈡、按被告以外之人於偵查中向檢察官所為之陳述，除顯有不可
    信之情況者外，得為證據，刑事訴訟法第159條之1第2項定
    有明文。本案證人甲 係於108年8月13日晚間7時33分至8時3
    0分間接受檢察官訊問（見偵卷第59至62頁），其接受訊問
    之時間非長，並無疲勞詢問之跡象，訊問地點在臺灣桃園地
    方檢察署偵查庭，且陳述前經具結，客觀上並無顯不可信之
    情狀。又甲 經原審於審理中依址傳喚，並經簽收傳票後，
    仍未到庭，有駐西雅圖辦事處109年1月22日西雅字第109509
    00600號函暨該函附送達證書、甲 簽收回執在卷可按（見原
    審侵訴不公開卷第5至9頁），且偵查中擔任甲 通譯之巫欣
    玲於原審審理中亦稱：當初問甲 是否會來台灣作證，她表
    示意願不大，因為甲 當時是來臺灣轉機到日本賺錢，機票
    費用超過新臺幣5萬元，甲 來臺灣的機會不大等語（見原審
    侵訴卷第287頁），甲 於本院審理中經囑請外交部轉駐西雅
    圖辦事處通知到庭陳述意見後，亦來電表示不會到臺灣出庭
    等語（見本院卷第157頁之本院公務電話來電紀錄表），可
    見本案存有客觀上不能促使甲 到庭接受交互詰問之情形，
    參酌刑事訴訟法第159條之3第3款之法理，應認本案甲 雖未
    經被告及辯護人行對質詰問，其於檢察官訊問時所為之證述
    ，依上開法律規定，應仍有證據能力。
㈢、至本件認定事實所引用之非供述證據，並無證據證明係公務
    員違背法定程序所取得，亦無顯有不可信之情況與不得作為
    證據之情形，且經本院於審判期日依法進行證據之調查、辯
    論，被告於訴訟上之程序權即已受保障，亦應有證據能力。
貳、認定犯罪事實所憑之證據及理由：   
一、訊據被告坦承於上開時、地，有以事實欄所載方式觸摸甲  
    胸部及陰部等部位，並將手指進入甲 陰道內等事實，惟矢
    口否認有強制性交犯行，辯稱：我沒有推開甲 的手，那時
    候甲 沒有尖叫也沒有拒絕，也有去廁所兩次，也沒有小力
    推開我，我覺得甲 喜歡我，也是很享受等語（見本院卷第1
    65頁、第167至168頁）；辯護人則以本案過程長達7至8小時
    ，甲 卻未呼救，被告也沒有採取暴力或任何物理上控制甲 
    之手段，被告應該是當下對於甲 的反應誤解，導致最後違
    反甲 意願的結果等語（見本院卷第165頁、第168至169頁）
    。
二、查被告於上開時、地，有以事實欄所載之方式觸摸甲 胸部
    及陰部等部位，並將手指進入甲 陰道內等事實，業據被告
    於警詢、偵查、原審及本院審理時均坦承不諱（見偵卷第12
    至13頁、第79至80頁，原審侵訴卷第25至26頁、第133、293
    頁，本院卷第165、168頁），核與證人即告訴人甲 於偵查
    中所證述之情節相符（見偵卷第59至62頁），並有桃園醫院
    受理疑似性侵害事件驗傷診斷書、疑似性侵害案件證物採集
    單、刑事案件證物採驗紀錄表、內政部警政署刑事警察局10
    8年8月19日刑生字第1080079256號鑑定書暨所附照片附卷可
    稽（見偵卷不公開卷第4至12頁，偵卷第129至134頁），足
    認被告此部分之任意性自白，與事實相符，是被告於上開時
    、地，有以事實欄所載之方式對甲 為猥褻及性交行為，堪
    以認定。
三、經查：
㈠、證人甲 於偵查中證稱：我搭乘長榮航班，從西雅圖到臺北，
    接下來要轉機到福岡，事情就是在長榮航班上發生的，航班
    是00000，我的座位是在000，被告就坐在我左邊，被告是坐
    靠走道的位置，我則坐在中間，大約起飛後2、3小時，起飛
    的時間是華盛頓時間12日的1時45分，約在華盛頓時間的4至
    5時之間。當時我在睡覺，我轉醒時驚嚇地發現，被告正在
    摸我的左手臂、左腰、左大腿，第一次我以為對方是不小心
    的，但接下來就發生第二次，也是摸我的左手臂、左腰、左
    大腿，但他的力道有變大，我把他的手撥開，被告第一次摸
    我的時候，我也有把他的手撥開，第一次我把他撥開，撥開
    後他很快又來摸第二次，第二次撥開被告，他並沒有停止，
    並且持續撫摸我。一開始的幾次，被告是隔著衣服摸我身體
    ，但接下來的觸摸就變成從我的短褲下緣跟上衣下緣伸進衣
    服裡面摸，我可以感覺到他從褲子下伸進去的時候，有要摸
    我內褲的強烈感覺，被告從我衣服上衣下緣伸進去，則有摸
    到我胸罩內的胸部，我就是一直想辦法把被告的手推開。機
    上關燈的時間有7個小時，在這段時間，被告就是不斷觸摸
    我，我就馬上推開，一直反覆。被告還有彎下身親我左大腿
    一下，我穿的是短褲，所以他親到我腿時，我趕緊雙手環抱
    ，退到椅子離開遠的那一邊，但被告又靠近我，親我環抱自
    己的右手食指跟中指手指一下。被告都是用左手一隻手完成
    ，只有摸我陰部的時候，是用兩隻手，是先用雙手撐開我內
    褲，再用單手觸碰我陰部，然後也用單手手指插入我陰道。
    這段期間，我沒有對外求援，因為大家都在睡覺，我不知道
    要向誰求援，而且我很害怕。被告在觸碰我身體的過程中，
    有多次以手指碰到我的陰部，並一度將他的手指進入我的陰
    道。我太害怕，以致於沒有辦法想到可以直接站起來離開。
    被告違反我的意願，我一直推開被告，所以被告一定知道我
    不願意。後來燈亮了，我就站起來去廁所，在燈暗的時候，
    我不敢站起來，怕我去廁所被告也跟著，接著等到61K旅客
    上廁所回來，大家都站起來讓其進來座位時，我就趕緊拿起
    我的隨身東西去找空服員講我被害了等語（見偵卷第59至62
    頁），已具體詳述被告違反其意願於上開時、地，以手觸摸
    其身體並將手指插入其陰道內等節，而甲 與被告素不相識
    ，更無仇怨糾紛，僅為比鄰而坐之搭機乘客，案發迄今亦未
    向被告求償，衡情甲 當無刻意耽誤自己轉機前往日本福岡
    行程，虛編不實情節以誣陷被告之動機與必要，足認甲 前
    揭證詞，應屬可信。
㈡、證人即前揭班機經濟艙空服員龍盈佐於原審證稱：降落前2個
    小時到2個半小時，大約是起飛8個小時左右，我餐點發到一
    半，經過中間廚房的時候發現甲 站在那邊，我走過去詢問
    是否需要幫忙，因為那個時間我們會一直進出廚房，如果有
    人在那邊的話會關心一下，然後甲 就開始哭，所以我就把
    隔簾拉起來，問她發生什麼事情，甲 就跟我說被旁邊的人
    一直摸。甲 邊說邊哭有發抖，她說「everywhere」，並用
    手比胸部，從大概這個位置一直摸到腳（證人以手從胸部的
    位置比到腳）。我就立刻幫甲 換位子，調開那個區域。至
    被告走進廚房的時候，甲 立刻撇頭不講任何話，完全不講
    話也不敢靠近被告，動都不敢動等語（見原審侵訴卷第251
    至266頁），顯見甲 於案發後確曾尋機向機上空服員反應，
    且過程中神情慌張、哭泣，甚有身體發抖等情狀，實與遭受
    性侵害之人因身心受創而可能產生之情緒反應相吻合，益徵
    甲 前揭證詞之真實性。
㈢、被告於警詢中自陳：我不認識甲 ，只是坐飛機旁邊的女客
　　；我沒有跟甲 講話，只有跟甲 說Hi，打招呼而已等語（見
    原審侵訴卷第136頁、第163頁之原審勘驗被告警詢光碟筆錄
    ），於原審亦稱甲 並沒有以言語或動作表示可以碰觸甲  
    身體等語（見原審侵訴卷第25頁），可徵甲 從未表示對被
    告具有好感，或同意被告觸摸其身體之意思。甚且被告於警
    詢中經警方問及甲 是清醒還是睡覺時，答稱：因為女生戴
    口罩，所以不知道等語（見原審侵訴卷第138頁），可徵甲 
     前揭所證被告一開始觸摸時甲 是在睡覺等語，應屬實情。
    是由上情可知，被告原既不認識甲 ，且彼此間未有任何交
    談，只是湊巧一同搭機之鄰座，竟趁甲 熟睡時動手撫摸甲 
     身體，顯然被告根本一開始即無視甲 之意願而為該等猥褻
    甚至性交之行為甚明。況被告於警詢中亦自陳甲 有去抓我
    的手，我的手過去，女生的手好像要阻止我的手，但我的手
    也在阻止女生的手，…插進去私密處，女生好像要挖出那個
    手等語（見原審侵訴卷第138至139頁），亦可見當時甲 確
    有如其所述以手撥開被告之舉止，然被告竟仍阻擋甲 之反
    抗，續行上開猥褻及性交行為，顯然被告確有違反甲 之意
    願，並為被告所明知，至為灼然，被告辯稱並未違反甲 意
    願，或誤以為未違反甲 意願云云，顯悖於事實，自非可採
    。
㈣、被告及辯護人固以甲 當時未呼救求援，而主張被告上開所為
    並未違反甲 之意願。然甲 於案發時年僅00歲，此有（被害
    人）代號與真實姓名對照表及甲 護照影本存卷可參（見偵
    卷不公開卷第1、3頁），而個人之應變能力不同，個性較為
    強悍或柔弱亦有差異，甲 或係因驚嚇過度或年紀尚輕而不
    及或不知如何反應，或害怕將自己受辱之窘態暴露於同機眾
    多乘客前而不堪，自難期年少之甲 能有適切之防護反應，
    驚嚇之餘暫憑被告擺佈，實屬可能，因被告加害期間甚長使
    甲 隱忍到了極限後，方鼓起勇氣對空服員龍盈佐求援，顯
    無悖於情理之處，是被告及辯護人僅以甲 未立即求援，即
    認被告以手觸摸甲 胸部及陰部未違反甲 意願，洵非有據，
    無從據為有利於被告之認定。
四、按被害人、告訴人係以使被告受刑事訴追為目的，本質上存
    有較大之虛偽危險性，為擔保其真實性，應有補強證據以增
    強其陳述之憑信性，始足為認定被告犯罪事實之依據（最高
    法院52年台上字第1300號判例意旨、104年度台上字第3178
    號判決意旨參照）。而所謂補強證據，並非以證明犯罪構成
    要件之全部事實為必要，倘其得以佐證被害人指述之犯罪非
    屬虛構，能予保障所指述事實之真實性，即已充分。又得據
    以佐證者，雖非直接可以推斷該被告之實行犯罪，但以此項
    證據與被害人之指述為綜合判斷，若足以認定犯罪事實者，
    仍不得謂其非屬補強證據。是所謂補強證據，不問其為直接
    證據、間接證據，或係間接事實之本身即情況證據，均得為
    補強證據之資料（最高法院105年度台上字第2302號判決意
    旨參照）。本案綜上所述，甲 就案發主要經過所證具體明
    確，並無實質瑕疵，並有證人龍盈佐所證甲 之求援經過及
    被害情緒反應之證詞，被告自承甲 有以手阻擋等抗拒行為
    之供述，暨被告與甲 素不相識，僅係隔鄰之乘客等直接或
    間接證據供作補強及憑為加強心證之參證，足認被告應確有
    違反甲 意願，以手觸摸甲 胸部及陰部等部位，並將其手指
    插入甲 陰道內而為強制性交行為，洵堪認定。
五、綜上所述，被告上開所辯均非可採，本案事證明確，被告犯
    行堪以認定，應依法論科。另被告辯護人雖於原審曾聲請傳
    喚上開班機000乘客到庭作證（見原審侵訴卷第169頁），然
    上開班機000乘客於訂位時，僅留有電子信箱及電話，並無
    可供傳喚之地址此節，有長榮航空股份有限公司109年1月8
    日長航法字第20200067號函在卷可按（見原審侵訴卷第245
    頁），被告及辯護人亦迄未能陳報其聯繫該名乘客之情形；
    又甲 在機上座位時，並未呼救，機上空服員亦尚無察覺異
    狀，業如前述，然依前揭證據資料，既已足認定被告強制性
    交犯行，是本院認並無必要亦無從傳喚上開班機000乘客到
    庭作證，併此敘明。
參、論罪部分：
一、核被告所為，係犯刑法第221條第1項之強制性交罪。
二、被告於強制性交之過程中，所為如事實欄所示之以手撫摸甲
     胸部及陰部之強制猥褻行為，應為強制性交之高度行為所
    吸收，不另論罪。
肆、維持原判決之理由：
一、原審同上認定，認被告所為事證明確，係犯刑法第221條第1
    項之強制性交罪，並適用刑法第221條第1項、第95條等規定
    ，以行為人之責任為基礎，審酌被告為滿足一己私慾，未尊
    重女性之性自主權，強行對甲 為強制性交犯行，嚴重創傷
    甲 身心，又被告犯後僅坦承部分犯行，犯後態度不佳，兼
    衡以被告犯罪之動機、手段、大學畢業之智識程度、家庭經
    濟狀況貧寒等一切情狀，量處有期徒刑4年，並諭知應於刑
    之執行完畢或赦免後，驅逐出境等節，認事用法均無違誤，
    量刑亦稱妥適，應予維持。
二、被告上訴意旨略以：
㈠、被告平日素行良好，一人獨自在外地工作賺取金錢供為家用
    ，妻子在家照顧兩名子女，被告為家中經濟支柱，此次被告
    於搭機返家途中誤以為甲 未反抗即屬同意，一時衝動而有
    逾越之行為，被告已深自反省，無再犯可能，參以被告本案
    並非施以重大暴力迫使被害人就範，原審以被告僅坦承部分
    犯行而認犯後態度不佳，量處有期徒刑4年，實屬過重，請
    從輕量刑。
㈡、否認犯罪為人之常情，且防禦權為被告依法享有之基本訴訟
    權利之一，以此為量刑依據，有違法之虞，刑法第57條第10
    款之犯後態度，應不包括被告基於防禦權之行使而自由陳述
    、辯明或辯護之態度，自不得因被告否認或抗辯之內容與法
    院認定之事實不同即為負面評價，逕認其犯罪後之態度不佳
    ，原審以被告僅坦承部分犯行而認犯後態度不佳，量處有期
    徒刑4年，亦有違誤。　　
㈢、被告是因一時衝動犯下錯誤，行為手段非如一般強制性交案
    件以暴力之手段逼使被害人就範，被告並未自始否認客觀行
    為，足徵並非狡猾之徒，請依刑法第59規定酌減其刑。　　
三、經查：
㈠、被告上訴意旨仍持前詞否認犯罪部分，業據本院論述認定如
    前，自非可採。
㈡、按刑法第57條第10款明定「犯罪後之態度」為量刑輕重事由
    之一，本即包括被告犯罪後有無坦誠悔悟等相關情形在內。
    雖被告並無自證己罪之義務，且刑事訴訟法基於保障被告防
    禦權而設之陳述自由、辯明及辯解（辯護）權，係被告依法
    所享有基本訴訟權利之一，法院復有闡明告知之義務。則於
    科刑判決時，對刑之量定，固不得就被告基於防禦權行使之
    陳述、辯解內容與法院依職權認定之事實有所歧異或相反，
    即予負面評價，逕認其犯罪後之態度不佳，而採為量刑畸重
    標準之一，但被告於犯罪後有無悔悟，係屬犯後態度之範疇
    ，倘於犯後坦承犯行，非不得據為已有悔悟之判斷，並作為
    犯罪後態度是否良好依據之一，事實審法院以被告有無坦承
    犯行列為量刑審酌事項，即無不可（最高法院106年度台上
    字第3479號、107年度台上字第2164號判決意旨參照）。本
    案被告於原審準備程序時一開始否認有為上開觸摸甲 身體
    、陰部之行為，後方改口坦承有為上開行為（見原審侵訴卷
    第24至25頁），且其碰觸甲 期間甚長，若果未違反甲  意
    願，甲 自不可能未曾與被告講話，或有其他反應，參以被
    告前述自陳甲 有以手反抗阻擋之舉止，顯然被告明知其所
    為根本違反甲 意願，竟仍於原審一方面陳稱自己知道錯誤
    ，一方面又將甲 因為害怕而全身顫抖的樣子，說成「很快
    樂的樣子」（見原審侵訴卷第25頁），顯難認其有真摯反省
    之意，是原審據此認被告犯後態度不佳，核屬其裁量權之適
    法行使。況原審僅係就被告犯罪後之態度為說明，以此作為
    是否從輕量刑審酌事項之一，而未因此而從輕量刑，亦難認
    有上訴意旨所稱因被告防禦權行使而認其犯後態度不佳，並
    進而從重量刑之情形，此部分之上訴理由，尚非有理。
㈢、按刑法第59條之酌量減輕其刑，必於犯罪之情狀，在客觀上
    足以引起一般同情，認為即予宣告法定低度刑期，猶嫌過重
    者，始有其適用。本案被告係為滿足一己私慾而在飛機上對
    鄰座之甲 為強制性交犯行，行為乖張，並使甲 身心受創，
    惡性不輕，實難認被告犯罪之情狀在客觀上有何足以引起一
    般人之同情而認可憫恕之情形，顯無刑法第59條酌減其刑規
    定適用之餘地甚明，是此部分之上訴意旨，自非有理。
㈣、按關於刑之量定，係實體法上賦予法院得為自由裁量之事項
    ，倘其未有逾越法律所規定之範圍，或濫用其權限，即不得
    任意指摘為違法。查原審於量刑時已依刑法第57條規定以行
    為人之責任為基礎，並於理由內說明其審酌該條所列情狀後
    之量刑事由，本案被告與被害人甲 素昧平生，竟敢於民航
    客機上為該等強制猥褻及強制性交行為，惡性不輕，被告所
    為對被害人之傷害頗重，被告犯後於本院一方面稱：我承認
    我做錯了（見本院卷第95頁），卻猶稱其認為未違反甲  意
    願，覺得甲 也很享受等語（見本院卷第165、168頁），無
    視其所為對於甲 所造成之傷害，實難認其具有真摯悔意，
    自無從於犯後態度方面對其為有利之認定，是由上開等情觀
    之，原審量刑並未逾越法定裁量範圍，亦無明顯違反罪刑相
    當原則之濫用權限情形，尚難認有何量刑過重之處，其餘上
    訴意旨所指各情，復非應撤銷原判決改判較輕之刑之事由，
    是被告上訴意旨認原審量刑過重，而指摘原審判決不當部分
    ，亦非有據。
㈤、綜上，被告上訴意旨均無理由，應予駁回。
據上論斷，應依刑事訴訟法第368條，判決如主文。
本案經檢察官黃和村到庭執行職務。
中　　華　　民　　國　　109 　年　　9 　　月　　3 　　日
                  刑事第二十庭  審判長法　官  王復生
                                      法　官  陳春秋
                                      法　官  張紹省
以上正本證明與原本無異。
如不服本判決，應於收受送達後20日內向本院提出上訴書狀，其
未敘述上訴之理由者並得於提起上訴後20日內向本院補提理由書
（均須按他造當事人之人數附繕本）「切勿逕送上級法院」。
                                      書記官  莫佳樺
中　　華　　民　　國　　109 　年　　9 　　月　　7 　　日
附錄：本案論罪科刑法條全文
中華民國刑法第221條
對於男女以強暴、脅迫、恐嚇、催眠術或其他違反其意願之方法
而為性交者，處3年以上10年以下有期徒刑。
前項之未遂犯罰之。